【裁判字號】    92,簡上,24
【裁判日期】    920611
【裁判案由】    遷讓房屋
【裁判全文】
臺灣板橋地方法院民事判決  九十二年度簡上字二四號
    上  訴  人  甲○○
    被上訴人    乙○○
    訴訟代理人  顏廷鈺律師
                江仁成律師
                陳麗增律師
右當事人間請求遷讓房屋事件，上訴人對於中華民國九十一年十月二十八日本院三重
簡易庭九十一年度重簡字第九二一號第一審判決提起上訴，本院判決如左：
    主  文
上訴駁回。
第二審訴訟費用由上訴人負擔。
    事  實
甲、上訴人方面：
一、聲明：
  (一)原判決廢棄。
  (二)駁回被上訴人在第一審簡易之訴。
  (三)第一、二審訴訟費用由被上訴人負擔
二、陳述：除與原判決記載相同者，茲引用之外，補稱：
  (一)系爭房屋是上訴人出資購買而登記在上訴人名下，故由上訴人保管房屋所有權狀
    正本資料，並非如被上訴人所稱因遭上訴人無故毆打，不堪暴力相向，緊急逃離
    系爭房屋之既無暇取走該權狀資料，因而遺留於房屋內之事實。
  (二)原審不能因上訴人未提出八十三年間之財力證明，而認定上訴人無財力購買系爭
    房屋。系爭房屋確實是上訴人拿錢給被上訴人去購買，算是送給被上訴人，也承
    認系爭房屋是屬於被上訴人所有，但雙方私下約定要將房屋留給小孩，如果被上
    訴人願意將房屋留給小孩，不要賣掉，上訴人可以搬走。
三、證據：除援用第一審所提證據外，並聲請調閱上訴人在誠泰商業銀行存款資料。
乙、被上訴人方面：
一、聲明：
  (一)上訴駁回。
  (二)第二審訴訟費用由上訴人負擔。
二、陳述：除與原判決記載相同者，茲引用之外，補稱：
  (一)被上訴人確為系爭房屋所有權人，已堪認定：
    按土地登記（含建築改良物）有絕對效力，該登記未依法塗銷前，殊不足以動搖
    所有權之存在，有土地法第四十三條規定暨最高法院六十九年度台上字第二七三
    三號判決要旨可稽，本件被上訴人確為系爭房屋之所有權人，除於原審已提出支
    票存根聯、被上訴人每月繳納房屋貸款之存摺外，既有登記被上訴人為所有權人
    之建物登記謄本附卷可證，自有絕對之效力，是系爭房屋確係被上訴人所有之事
    實，已堪認定。
  (二)上訴人於原審所為信託關係之抗辯主張，係屬虛偽，自不可採：
    1.上訴人佯稱系爭房屋係其出資購買而信託登記被上訴人名下，為其所有並於原
      審提出被證一至被證四，被證七至九，即房屋稅繳款書等資料為證云云，然上
      訴人執有前揭資料之緣由，係因有傷害罪前科之上訴人，暴力本性不改，於八
      十八年間一再藉故毆打被上訴人，被上訴人不堪其暴力相向，緊急逃離系爭房
      屋，匆忙危急間，無暇取走該等資料，因而遺留於系爭房屋內而已，此有原證
      二台灣高等法院八十九年度家上字第二五八號民事確定判決載明：「惟兩造共
      同生活期間，伊（按即本件被上訴人）常遭上訴人（按即本件上訴人）毆打成
      傷，八十八年六月十八日上午，在蘆洲住處（按即本件系爭房屋），上訴人手
      持鐵鎚襲擊伊，致伊身體多處受傷；」、「被告（即本件上訴人）曾因傷害罪
      入獄」（見原證二第四、十頁），及八十八年六月十八日被上訴人遭毆打當日
      之診斷證明書足憑（參見原證四）可資佐證。詎上訴人竟據此被上訴人倉皇未
      及攜走之資料，意圖顛倒是非黑白，自不可採。至於被證五警衛日誌至多僅可
      謂被上訴人被毆無法返家後，上訴人曾經繳交過管理費而已。是僅僅上訴人執
      有前揭資料，均不足為兩造間確有信託關係之存在及其為所有權人之證明，否
      則地政機關所有權人登記之公示效力何在？
    2.上訴人佯稱系爭房屋係其八十三年間出資購買，僅暫時信託登記被上訴人名下
      ，係為將來兩造女兒成年後移轉登記為女兒所有云云，此不僅為空言無據，且
      「兩造之女兒王胤瑞係八十六年三月十八日出生，有戶籍謄本可參（見原審卷
      九頁），．．」，業據原證二台灣高等法院八十九年度家上字第二五八號民事
      確定判決查明認定在卷（見原證二第九頁），是八十五年間被上訴人始懷有身
      孕，上訴人所謂八十三年購屋當時，兩造僅止於交往階段，未及婚嫁，焉有約
      定將來移轉登記予成年女兒而信託登記之可能？上訴人何以先行預知將來所生
      必係女兒？可謂怪哉，是足證上訴人所謂信託關係云云，基礎事實嚴重相左，
      確屬臨訟編撰甚明。
    3.上訴人空言佯稱系爭房地價款及銀行貸款，均由其交付被上訴人存入其銀行帳
      戶以供扣款云云，被上訴人否認其真正，上訴人主張此有利於己之事實，依民
      事訴訟法第二百七十七條規定，自應負舉證之責。
    4.上訴人另以被證六佯稱其有財力購屋云云，然以上訴人僅提出「八十四年三月
      」以後之存摺記錄，距上訴人所謂「八十三年七月十二日」所有權移轉契約書
      當時，已逾半年以上之久！且依該存摺所示，至八十四年三月六日上訴人僅有
      存款餘額一萬三千四百九十六元而已，自不足為其購屋當時確有財力之證明。
      退步言，上訴人八十四年間縱非無財力，惟與之前是否曾出資購買系爭房屋，
      係屬二事，自不足為據，況迄今上訴人猶未提出自己付款之任何證據。
    5.復依上訴人所提辦理移轉登記之被證九買賣所有權移轉契約書（按即所謂公契
      ），立約日期為八十三年七月及十二月，衡諸常情，於辦理過戶移轉登記之「
      公契」前，即應先依「私契」給付簽約款、頭期款等鉅額款項，嗣後始有辦理
      移轉登記之公契。然事實上上訴人於八十三年間根本並無足夠資力購屋，上訴
      人佯稱其八十三年間有資力購買系爭房屋，然竟以八十四年以後無關之財力情
      形搪塞，自非可採。
    6.九十一年十月七日上訴人於原審未經聲請即臨時帶同證人李國金到庭為證，惟
      該證人僅謂係上訴人叫他去裝潢，且只負責鋁窗部分，其餘都不曉得云云，縱
      認係上訴人叫證人裝潢鋁窗，亦不足為上訴人係所有權人或有信託關係之證明
      ；況證人就兩造間其他情形，證稱其餘都不曉得，益見其所證情形與本件爭點
      尚屬無關至明，自不足為據。
  (三)上訴理由或執前詞空泛指摘，或無實據可佐，即應駁回：
    1.上訴人徒執前詞空言辯稱有信託關係云云，然迄今仍未提出任何信託契約事證
      以實其說，被上訴人否認其真正，自非可採。
    2.九十二年一月二十日上訴人於  鈞院庭訊時佯稱把錢均交給被上訴人保管，由
      被上訴人決定如何處理這些錢，每月平均給被上訴人好幾百萬云云，亦無舉證
      以實其說，被上訴人否認其真正，自不可採；參以被上訴人如每月自上訴人處
      收入數百萬元，何以購買系爭房地仍須辦理銀行貸款？何以迄今仍須每月繳納
      貨款本息？由此益證上訴人前揭佯稱，並非事實。退步言之，縱認上訴人所言
      非虛，依上訴人該等自承「由被上訴人決定如何處理這些錢」，亦足證購買系
      爭房地確係被上訴人所決定及接洽，上訴人並未參與，自與其於原審所抗辯係
      單純借用被上訴人名義消極信託登記情形（蓋如此應由上訴人決定購買及出面
      接洽），大相逕庭！益見上訴人抗辯確非事實至明。
    3.九十二年一月二十日上訴人於  鈞院庭訊時復佯稱我以前在舞廳還有電玩業的
      錢拿回家後都交給被上訴人，因為都是我在家裡把錢給他，只有我們二人在場
      ，所以無法證明云云，即上訴人亦自認無法提出任何事證以實其說，被上訴人
      否認其真正，顯不可採。
  (四)本件依  鈞院函詢誠泰銀行回覆資料所示，上訴人八十二年九月十日始於改制前
    誠泰銀行以二萬六千元現金開立活存帳戶，八十二至八十四年當年最高存款餘額
    分別僅為三十九萬元、三十八萬元（按其中七十二萬餘元一筆其中五十萬元次日
    退票未兌現，故不計入）、八萬七千餘元而已，根本並無資力購買系爭數百萬元
    之鉅額房地，可證上訴人辯稱此部分八十三年狀況足為購買房地之財力證明，確
    屬虛偽不實。
三、證據：援用第一審所提證據。
丙、本院依聲請向誠泰商業銀行調閱上訴人於八十一年至八十四年間全部銀行帳戶資
    料。
    理  由
一、本件被上訴人起訴主張：
  (一)門牌號碼台北縣蘆洲市○○街四十一號五樓房屋（下稱系爭房屋）係被上訴人所
    有，卻遭上訴人無權占有，雖上訴人曾為被上訴人之男友，其自民國八十四年起
    遷入系爭房屋與被上訴人共同居住，嗣兩造感情破裂，並經台灣高等法院八十九
    年度家上字第二五八號判決確定兩造間無婚姻關係之存在，被上訴人曾多次催告
    上訴人搬離，並交還系爭房屋，卻未獲置理，上訴人自屬無權占有系爭房屋；本
    件除有建物登記謄本外，並有支票存根聯、被上訴人每月繳納房屋貸款之存摺可
    資為證，足證系爭房屋確係被上訴人所有。
  (二)上訴人雖佯稱系爭房屋係其出資購買取得所有權而信託登記原告名下云云，然上
    訴人執有系爭房屋所有權狀正本等資料之緣由，係因曾有傷害罪前科之上訴人，
    暴力本性不改，竟於八十八年間無故毆打被上訴人，被上訴人不堪其暴力相向，
    緊急逃離系爭房屋，匆忙危急間，無暇取走該等資料，因而遺留於系爭房屋內而
    已，此業經上開台灣高等法院民事確定判決載明，詎上訴人竟據此被上訴人不得
    已遺落之資料，意圖顛倒是非黑白，自不可採，至於上訴人提出之警衛日誌至多
    僅可謂被上訴人被毆無法返家後，上訴人曾經繳交過管理費而已，是上訴人單純
    執有上開資料，均不足為有信託關係及其為所有權人之證明，否則地政機關所有
    權人登記之公示效力何在。
  (三)上訴人又佯稱系爭房屋係其八十三年間出資購買，僅暫時信託登記原告名下，係
    為將來兩造女兒成年後移轉登記為女兒所有云云，然兩造之女兒王胤瑞係八十六
    年三月十八日出生，業據上開台灣高等法院民事確定判決查明認定在案，是被上
    訴人於八十五年間始懷有身孕，上訴人所謂八十三年購屋當時，兩造僅於交往階
    段，被上訴人既無懷孕，焉有因將來移轉登記予成年女兒而信託登記之可能？何
    以竟能先行預知將來所生必係女兒？足證上訴人所謂信託關係云云，與事實根本
    不符，確屬臨訟編撰甚明。
  (四)上訴人空言佯稱系爭房地價款及銀行貸款，均由其交付原告存入其銀行帳戶以供
    扣款云云，被上訴人否認其真正，上訴人主張此有利於己之事實，依民事訴訟法
    第二百七十七條規定，自應負舉證之責。上訴人另佯稱其有財力購屋云云，然其
    僅提出八十四年三月以後之存摺記錄，距上訴人所謂八十三年七月十二日所有權
    移轉契約書當時，已逾半年以上之久，且依該存摺所示，至八十四年三月六日僅
    有存款餘額一萬三千四百九十六元而已，自不足為其購屋當時確有財力之證明，
    且上訴人於八十四年間縱有購屋之財力，惟與其之前是否曾出資購買系爭房屋，
    係屬二事，自不足為據。復依上訴人所提辦理移轉登記之買賣所有權移轉契約書
    ，立約日期為八十三年七月及十二月，衡諸常情，於辦理過戶移轉登記之「公契
    」前，即應先依「私契」給付簽約款、頭期款等鉅額款項，嗣後始有辦理移轉登
    記之公契。事實上上訴人於八十三年間根本並無足夠資力，上訴人既佯稱其有資
    力購買系爭房屋，其應提出八十三年間之財力證明，而非以八十五年間無關之財
    力情形搪塞。
  (五)又上訴人無合法權源且不付任何代價而占有系爭房屋，顯然受有相當於租金之利
    益，致被上訴人受損害，被上訴人自得依不當得利之規定，請求上訴人自起訴狀
    繕本送達之翌日起至遷讓系爭房屋之日止，按月給付相當於租金之損害金，而系
    爭房屋面積八十點九六平方公尺、課稅現值為二十九萬六千三百元，其位置位於
    住宅區，交通往來便利，參酌土地法第九十七條規定，以上開課稅現值之年息百
    分之五即一萬四千八百十五元計算，每月為一千二百三十四元，為此，依民法第
    七百六十七條規定訴請上訴人遷讓交還系爭房屋，並依同法第一百七十九條規定
    訴請上訴人自起訴狀繕本送達上訴人之翌日起至遷讓之日止，按月給付被上訴人
    一千二百三十四元。
二、上訴人則辯稱：
  (一)兩造原為男女朋友，於八十一年間認識後共同居住在台北市○○○路，八十四年
    間始遷居至系爭房屋，被上訴人於八十六年二月間懷孕即將臨盆，為使子女出生
    後婚生登記，兩造遂於同年二月二十一日持結婚證書向戶政事務所辦理結婚登記
    ，被上訴人並於同年三月十八日生下一女，名為王胤瑞，實則系爭房屋為上訴人
    出資購買而信託登記於被上訴人名下而為上訴人所有，上訴人至今仍保管系爭房
    屋及其坐落土地之所有權正本。
  (二)上訴人八十三年間為舞廳及電玩業之股東，月入百萬元以上，而被上訴人當時擔
    任酒店服務生月薪僅一萬餘元，故上訴人始有資力購買當時價值五百餘萬元、含
    車位共計六百餘萬元之系爭房屋及其坐落土地，而被上訴人實無此資力購買系爭
    房屋，且系爭房屋八十四年間完工交屋時，上訴人曾花費九十餘萬元將系爭房屋
    裝潢後始偕同被上訴人搬入居住，期間房屋稅、地價稅、水費、電費、瓦斯費、
    大廈管理費均由上訴人負擔繳納，足認系爭房屋實為上訴人所管領，並為使用、
    收益，是系爭房屋為上訴人出資購買，而消極信託登記於被上訴人名下而為上訴
    人所有，俟兩造所生之女兒成年後能移轉登記為其所有，被上訴人自不得本於所
    有權人地位訴請上訴人遷讓返還系爭房屋及按月給付相當於租金之不當得利等語
    。
三、本件首應審究被上訴人是否為系爭房屋所有權人，及上訴人是否有占有系爭房屋
    之權源？
  (一)被上訴人為系爭房屋所有權人：
    查被上訴人主張系爭房屋係其出資購買，並登記於其自己名下所有之事實，業據
    提出建物登記簿謄本、存摺及支票存根各一件為證。且「土地法所為之登記有絕
    對真實之公信力，縱其登記有得撤銷或無效等原因，而在實體法上對於他人（真
    正權利人）負有變更登記之義務，但於該他人未提起塗銷登記之訴並獲得勝訴之
    確定判決以前，究難否定其登記所生之效力」（最高法院八十七年度台上字第一
    七三號判決要旨參照）。更何況，上訴人於本院審理時，已自認系爭房屋屬於被
    上訴人所有，故被上訴人為系爭房屋所有權人之事實，已堪認定。
  (二)上訴人無法基於所主張之信託關係，而占有系爭房屋：
    1.按「當事人主張有利於己之事實者，就其事實有舉證之責任。」民事訴訟法第
      二百七十七條前段定有明文。上訴人主張系爭房屋係其出資購買，及將系爭房
      屋消極信託登記予被上訴人等情，為被上訴人所否認，依照前述規定，上訴人
      自應就此有利於己之事實負舉證責任。
    2.上訴人雖主張其於八十三年間為舞廳及電玩業之股東，月入百萬元以上云云，
      然未能舉證證明。上訴人雖曾於原審提出「八十四年三月」以後之存摺記錄，
      距上訴人所謂「八十三年七月十二日」所有權移轉契約書當時，已逾半年以上
      之久。而依該存摺所示，至八十四年三月六日上訴人僅有存款餘額一萬三千四
      百九十六元而已，自不足為其購屋當時確有財力之證明。
    3.再依本院函詢誠泰銀行上訴人於八十一年至八十四年間所有銀行帳戶資料所載
      ，上訴人於八十二年九月十日始於改制前誠泰銀行以二萬六千元現金開立活存
      帳戶，八十二至八十四年當年最高存款餘額分別僅為三十九萬元、三十八萬元
      （按其中七十二萬餘元一筆其中五十萬元次日退票未兌現，故不計入）、八萬
      七千餘元而已，亦無法為其購屋當時之財力證明。
    4.上訴人雖舉證人即裝潢師傅李國金之證詞，並提出房屋稅繳款書、水費收據、
      電費收據、瓦斯費、管理費收據、存摺、建築改良物所有權狀、土地所有權狀
      、公證書、土地建築物買賣所有權移轉約書等件為證，進而主張上訴人始有資
      力購買系爭房屋，及系爭房屋實為上訴人所管領使用僅消極信託登記於被上訴
      人名下而為上訴人所有云云。惟查，(1)證人李國金於原審係證稱：「我是裝潢
      師傅且認識兩造，上訴人曾叫我前去系爭房屋裝潢，實際報酬金額已經忘記，
      我只負責裝潢鋁窗部分其餘部分我都不曉得；在此之前上訴人亦曾委託我裝潢
      夏威夷舞廳，當時上訴人是該舞廳的股東，亦並曾在舞廳看過被上訴人，但是
      裝潢報酬並非上訴人所支付」等語（原審卷第一一二頁），就系爭房屋由何人
      出資購買，及兩造間是否有信託登記一事，證人李國金並不清楚。(2)上訴人提
      出之房屋稅繳款書、水、電、瓦斯費、管理費等收據，縱認均屬實在，亦僅能
      證明上訴人有繳納該等費用而已。(3)至於上訴人提出之建築改良物所有權狀、
      土地所有權狀、公證書、土地建築物買賣所有權移轉約書等文件，其上所記載
      之系爭房屋所有權人及買受人均為被上訴人名義。由上可知，證人李國金之證
      詞及其他證物均無法證明系爭房屋係由上訴人出資購買取得所有權，並消極信
      託登記為被上訴人名下等情事。
    5.況且，系爭房屋買賣契約之買受人為被上訴人，且銀行貸款迄今均由被上訴人
      之銀行存款按月扣繳等情，業據被上訴人陳明在卷，且為上訴人所不爭執，並
      有上訴人所提出之上開公證書、土地建築物買賣所有權移轉約書各一件，及被
      上訴人提出之存摺一份在卷可稽，更可佐證系爭房屋價款係由被上訴人出資繳
      納。
    6.綜上所述，上訴人就其主張兩造間成立消極信託契約及支付系爭房屋價金等情
      ，既無法舉證以實其說，其主張即非可採。從而，被上訴人本於所有權之法律
      關係，請求上訴人遷讓交還系爭房屋，自屬有據，應予准許。
五、再就被上訴人請求上訴人給付相當於租金之不當得利而言：
  (一)按無法律上之原因而受利益，致他人受損害者，應返還其利益，民法第一百七十
    九條定有明文，而無權占有他人房屋，可能獲得相當於租金之利益為社會通常之
    觀念。本件上訴人並無占有使用系爭房屋之權源，竟仍占有使用系爭房屋，自受
    有相當於租金之利益，致被上訴人受有相當於租金之損害，則被上訴人請求上訴
    人返還其所受之利益予被上訴人，亦屬有據。
  (二)再按，城市地方房屋之租金，以不超過土地及建築物申報總價額年息百分之十為
    限，土地法第九十七條第一項定有明文。系爭房屋坐落之台北縣蘆洲鄉和尚洲樓
    子厝段二六二地號土地，有土地所有權狀足憑，而系爭房屋之課稅現值為二十九
    萬六千三百元，亦有台北縣政府稅捐稽徵處房屋稅繳款書可稽；又系爭房屋位於
    住宅區，往來交通便利等情，業據被上訴人陳明在卷，且為上訴人所不爭執。爰
    斟酌系爭房屋所在之位置、現況及附近環境，認被上訴人請求僅依系爭房屋課稅
    現值年息百分之五計算租金，尚屬適當。依此計算，被上訴人請求上訴人給付相
    當於租金之不當得利為自起訴狀繕本送達上訴人之翌日即九十一年六月二十一日
    起至交還前開房屋之日止，按月為一千二百三十四元（其計算式為：296300（房
    屋課稅現值）×5%÷12＝1234.5元）。
六、綜上所述，被上訴人依據所有物返還請求權及不當得利之法律關係，請求上訴人
    將系爭房屋遷讓交還被上訴人，並自九十一年六月二十一日起至遷讓交還系爭房
    屋之日止，按月給付被上訴人一千二百三十四元，為有理由，應予准許。原審為
    上訴人敗訴之判決，並依聲請為假執行之宣告，均無不合。上訴意旨指摘原判決
    不當，求予廢棄改判，為無理由，應予駁回。
七、本件事證已臻明確，兩造其餘攻擊或防禦方法，均與判決結果不生影響，不再一
    一論述，附此敘明。
八、據上論結，本件上訴為無理由，依民事訴訟法第四百三十六條之一第三項、第四
    百四十九條第一項、第七十八條，判決如主文。
中      華      民      國    九十二    年      六      月     十一     日
                                臺灣板橋地方法院民事第三庭
~B審判長法  官  黃麟倫
~B      法  官  何君豪
~B      法  官  劉以全
右正本證明與原本無異
本判決不得上訴
中      華      民      國    九十二    年      六      月     十一     日
~B      書記官  王苑琦


司法院資訊處製作；財團法人民間司法改革基金會備份。
